【裁判字號】    89,訴,1105
【裁判日期】    900912
【裁判案由】    偽造文書
【裁判全文】
臺灣高雄地方法院刑事判決                        八十九年度訴字第一一五號
    公  訴  人  臺灣高雄地方法院檢察署檢察官
    被      告  乙○○
          （原名許志松）
    選任辯護人  張賜龍
右列被告因偽造文書案件，經檢察官提起公訴（八十九年度偵字第一五一二號號），
本院判決如左：
    主  文
乙○○無罪。
    理  由
一、公訴意旨略以：被告乙○○原係台北市台納化學股份有限公司（以下簡稱台納公
    司）僱用人員。於民國八十七年九月十七日，為求能通過高雄港之管制，至停靠
    在該港口碼頭之『台塑六號』輪船上檢驗該公司所裝設之水質檢測機件。竟偽造
    內政部警政署高雄港務警察所（以下簡稱高雄港警所）之登輪簽証專用圓戳章；
    及該所辦理此登輪業務人員之代號小章後，蓋用在以其名義填寫之商（公）務臨
    時登輪証上，予以偽造。隨持該登輪証，交高雄港警所收存，而請領另紙登輪証
    。其後因故離職。至八十八年十二月二月，前同事甲○○（已另案為不起訴處分
    ）因住居台北往返不便，為登上港口碼頭之『長聯輪』檢測水質，委託乙○○先
    代為辦理登輪證之故，竟另行起意，再持該所偽造之圓戳章及小章，蓋用在所編
    號商字ＮＯ七號之商（公）臨時登輪証上，持交不知情之甲○○，供其通過港口
    出入管制站，登上該輪執行職務，足生損害於高雄港務所對於登輪証核發之正確
    性。至八十八年十二月九日十六時三十分許，甲○○持該偽造登輪証欲行繳回，
    再請領另紙登輪証時，為高雄港警所承辦人員發現，因認被告涉犯刑法第二百十
    六條、第二百十二條行使特種文書罪嫌及同法第二百十八條偽造公印罪嫌等情。
二、按犯罪事實應依證據證據認定之，無證據不得推定其犯罪事實，刑事訴訟法第一
    百五十四條定有明文。又事實之認定，應憑證據，如未能發現相當證據，或證據
    不足以證明，自不能以推測或擬制之方法，為裁判基礎（最高法院四十年台上字
    第八六號判例參照）；而告訴人之告訴，係以使被告受刑事訴追為目的，是其陳
    述是否與事實相符，仍應調查其他證據以資審認（最高法院五十二年台上字第一
    三００號判例參照），易言之，即藉由補強證據之存在，以增強或擔保告訴人陳
    述之證明力（最高法院八十七年度台上字第二一七六號判決要旨參照）。且認定
    犯罪事實所憑之證據，雖不以直接證據為限，間接證據亦包括在內，然無論直接
    證據或間接證據，其為訴訟上之證明，須於通常一般之人均不致有所懷疑，而得
    確信其為真實之程度者，始得據為有罪之認定，倘其證明尚未達此一程度，而有
    合理之懷疑存在而無從使事實審法院得有罪之確信時，即應由法院為諭知被告無
    罪之判決（最高法院七十六年台上字第四九八六號判例參照）。
三、本件公訴人認被告涉有右開犯行，係以證人甲○○先前所為委託被告代辦登輪證
    之證詞、證人及港警所警員丁○○、丙○○之證詞、八十七年九月間以被告本人
    名義申請之「台塑六號」輪船登輪證亦係偽造，且其上印章與本件甲○○所持偽
    造之登輪證相同為據，並認證人甲○○居住所及台納公司營業所均位於台北，為
    求便利委託居住」於高雄之被告代辦登輪證符合常情等情為憑。訊之被告乙○○
    堅決否認有何偽造公印、登輪證並持以行使或交甲○○行使之犯行，辯稱：伊自
    八十七年七月一日起即離開台納公司，轉至欣錩國際國際股份有限公司（下稱欣
    錩公司）任職，同年九月至十一月間雖有回台納公司兼職，但並未偽造公印及登
    輪證；八十八年十二月二日伊與欣錩公司副理陳建榮一同在台南洽公，亦未偽造
    登輪證等語。
四、經查：
（一）八十七年九月十七日以被告名義申請之臨時登輪證，以及八十八年十二月以案
      外人甲○○名義申請之登輪證，其上蓋用之「高雄港務警察所登輪證專用章」
      （即大章）及號碼章（即小章）均為偽造，與真印比對結果，大章印泥顏色不
      對，港警所所用為油性印泥，偽造印章則使用印台水，真正之小章是圓圈與其
      內之四方形有連接，偽章則沒有連接，此有登輪證二張及真正印文四枚在卷足
      憑，並據證人即港務警察所警員丁○○、丙○○二人到庭結證甚詳（八十九年
      六月十六日訊問筆錄），是上開二張登輪證及其上公印均屬偽造甚明。然偽造
      之人為何人，是否確為被告，仍須審酌一切相關事證，始能明瞭，合先敘明。
（二）次查，證人甲○○（現居留國外，經本院囑託駐外單位送達仍未到庭，且無從
      拘提）於八十八年十二月九日持上開偽造登輪證為警查獲後，雖於警訊中供稱
      該偽造登輪證「內之編號、姓名、年籍及事由是我親自填寫後交給許志松幫我
      至本所行政組辦理登輪證件，當交給我後核准機關之印章已經蓋好了」、「許
      志松於八十八年十二月二日中午十二時許將該張偽造之登輪證交給我使用（地
      點高雄機場內）」、「因我公司及住的地方是台北市，因許志松住高雄市小港
      區與港區有業務聯繫，所以就請許志松幫我辦理」、「我並不知道該張登輪證
      上的章是偽刻而使用」云云（警卷八十八年十二月九日偵訊筆錄），於同日經
      移送檢察官初訊時亦供稱：「（問：是否委託許志松代辦登輪證？）是我自己
      填寫後，請他幫我辦理」、「（問：知否許志松拿給你之登輪證是偽造的？）
      我不知道」、「（問：為何找許志松去辦登輪證？）因我住在台北，為趕時間
      才委託住在高雄之許志松幫我辦理」云云（偵卷同日訊問筆錄），姑不論上開
      供述係甲○○本於犯罪嫌疑人及被告身份所為，就本案而言縱以證人身份視之
      ，其供述係屬審判外陳述且未經具結，縱有虛偽亦不負偽證罪責，欠缺可信性
      及真實性之擔保，能否逕認有證據能力，已有疑義。且甲○○既持用偽造之登
      輪證為警當場查獲，其犯罪嫌疑本即非輕，而與案情具極為密切之關連，所為
      供述是否翔實無訛，容有疑義，是否藉此推卸責任於被告，亦值推敲。
（三）況甲○○嗣後於偵查中經選任辯護人後，反而改稱：「八十八年八、九月間我
  在七十號碼頭門外撿到此章，至八日時，因是晚上了，我才拿出來蓋用，蓋完
      後隔天才去辦登船證，申請時即被發現」、「我是圖一時方便才如此做，請原
      諒我」、「（問：何以警訊中稱是乙○○幫你辦理，你不清楚？）當時警方認
      為我不可能一個人做的，因之前乙○○幫我辦理過，所以我將之供出」、「乙○○與本件完全沒關係」、「（問：你有向乙○○表示你撿到印章蓋在登輪證
      ？）沒有」等語明確（偵卷八十九年一月二十日訊問筆錄），雖該偽印早於八
      十七年九月十七日已使用於乙○○之登輪證，雖足見甲○○所供係於八十八年
      八、九月間撿到偽印云云亦有瑕疵，然除上開瑕疵部分外，此項於其辯護人在
      場所為，且有利於乙○○卻不利於己之供述，衡諸事理，仍顯較先前推卸責任
      於乙○○之供述之可信度為高甚明。
（四）再者，證人即原欣錩公司副理陳建榮到庭結證：「八十八年十二月二日時被告
      與我去台南賣場（五金），我們當天十點半出發，我們去了五家賣場，回到公
      司已經晚上六點半了」、「日報表上覆核欄部分是我簽的」、「公司地址是高
      雄市○鎮區○○街三十一號」等語明確（九十年八月二十八日審判筆錄），並
      有工作報告二份在卷可佐，是被告所辯伊於八十八年十二月二日是隨陳建榮出
      差，當天中午並未在小港機場交付偽造登輪證予甲○○等語，尚非全無可採。
（五）又證人丁○○警員雖證稱：「（為何未當場查扣以許志松名義申辦之人？）當
      時是別人承辦，現在無法確定何人辦的，是甲○○於被查獲後供述是請龍濤公
      司之代辦小姐來辦的」等語（同上訊問筆錄），且被告曾於八十年六月十日以
      龍濤船舶機械工程用品行（下稱龍濤用品行）技工名義申請臨時登輪證，此有
      高雄港務警察所核發臨時登輪證存根一份在卷可按，然經傳訊龍濤用品行負責
      人戊○○到庭結證：「（問：乙○○有無至你公司過？）沒有」、「（問：八
      十年龍濤用品行之負責人？）李明華‧‧‧他現在已不在公司」、「（問：八
      十年時用品行之登輪證何人辦的？）公司的小姐辦的」等語明確（八十九年七
      月七日訊問筆錄），經訊之被告為何龍濤用品行會有伊之照片，答稱：「我不
      知道。我與我父親可能是龍濤公司叫的臨時電焊工」、「（八十年六月）在船
      上當臨時電焊工」、「（問：你父親之姓名？）許有主」等語（同上訊問筆錄
      ），再訊以戊○○證稱：「（問：公司有無聘僱過許有主？）有，大約在八十
      年聘僱，他拿工作來與我們一起做」、「（問：工人是否由許有主叫來？）是
      」等語明確（同上訊問筆錄），是被告於八十年間既與其父同為臨時電焊工，
      且其父曾與龍濤用品行有過合作關係，則其父許有主若未告知被告其合作對，
      象被告曾以龍濤用品行技工身分申請臨時登輪證，卻不知龍濤用品行，尚難認
      與事理有違，亦不能據此推斷甲○○所持之登輪證係被告所偽造。
（六）又設如公訴人所認上開公印為被告所偽造、持有，則甲○○於八十八年九月間
      申辦登輪證時，被告已離職一年以上，並任職於與船務無關之欣錩公司，何以
      被告仍保留與其工作無關之偽造公印達一年之久？又縱仍保留該印，於昔日同
      事甲○○申辦登輪證須用時，何不將偽造公印逕交甲○○使用，卻由甲○○寄
      交被告代辦，再由被告親至小港機場交還被告？是上開推論與常理尚有不符。
（七）末查，八十七年九月十七日以被告名義申請之臨時登輪證係屬偽造，已如前述
      。被告雖坦承上開登輪證上姓名、年籍等文字係其筆跡無誤，然堅決否認其上
      公印為伊所蓋用（八十九年六月十六日訊問筆錄），並辯稱任職於台納公司期
間，登輪證偶爾也會由甲○○申辦，前開偽造公印應係甲○○所有等語。被告
      上開辯解雖係其片面之詞，且部分係出於臆測，未必屬實，然除經甲○○到庭
      對質外，亦難逕認被告所言必屬虛偽，是此部分實情如何，依卷內事證及本院
      調查所得證人、證物，仍難認定。
五、綜上所述，本件公訴人認被告涉有右開犯嫌雖有其依據，然因關鍵證人甲○○居
    留國外，經本院依法囑託送達傳票仍未到案釐清案情，又無從拘提，短期內難以
    期待其返國，是依卷內事證尚不足使本院達被告確有上開犯行之確信，亦即公訴
    人所指被告犯行仍有合理之懷疑存在。此外，本院復查無其他積極證據足證被告
    確有上述偽造公印、行使偽造特種文書之犯行，其犯罪即屬不能證明，揆諸首開
    規定及說明，並本於無罪推定之法治國家基本原則，本院自應為被告無罪之諭知
    。據上論斷，應依刑事訴訟法第三百零一條第一項前段，判決如主文。
本案經檢察官王朝震到庭執行職務。
中      華      民      國    九  十    年      九      月    十  二    日
                                    臺灣高雄地方法院刑事第三庭
                                        法  官  葉  啟  洲
右正本證明與原本無異。
如不服本判決，應於判決送達後十日內，向本院提出上訴狀。
                                        書記官  盧  雅  婷
中      華      民      國    九  十    年      九      月    十  七    日


司法院資訊處製作；財團法人民間司法改革基金會備份。
